臺灣高等法院刑事判決　　　　　　　　　　　　　　九十年度上訴字第三八七二號
　　上　訴　人　臺灣桃園地方法院檢察署檢察官
　　上　訴　人
　　即　被　告　乙○○
　　選任辯護人　呂傳勝
右上訴人因被告違反著作權法案件，不服臺灣桃園地方法院九十年度訴字第三七五號
，中華民國九十年九月十一日第一審判決（起訴案號：臺灣桃園地方法院檢察署八十
九年度偵字第八二六五號）提起上訴，本院判決如左：
    主  文
原判決撤銷。
乙○○連續意圖銷售而擅自以重製之方法侵害他人之著作權，處有期徒刑陸月，如易
科罰金，以參佰元折算壹日。緩刑貳年。
    事  實
一、乙○○明知建宏出版社出版之「高級中學基礎生物」一書中所刊用如附表所示「
    梅花鹿」等二十六張照片，分別為如附表所示攝影著作權人甲○○等十一人所著
    作，竟基於概括之犯意，意圖銷售，自民國八十八年元月間起，在其桃園縣桃園
    市○○路○段二五九號住處編著「簡明高中基礎生物（全）」參考書時，未經上
    開攝影著作權人同意或授權，擅自重製上開攝影著作於其編著之上開參考書上，
    迨於八十八年八月上旬編著該參考書完成，即於同年月十三日與建宏出版社簽約
    授權發行該書以獲取定價百分之十五之版稅，將上開參考書交由不知情之建宏出
    版社於台北縣三峽鎮印刷廠連續印刷該書成冊，陳列於台灣地區各書局販售，侵
    害如附表所示甲○○等十一人之攝影著作權。
二、案經如附表所示甲○○等十一名告訴人訴由台灣台北地方法院檢察署呈請台灣高
    等法院檢察署轉由台灣桃園地方法院檢察署檢察官偵查起訴。
    理  由
一、訊之被告固坦承引用「高級中學基礎生物」一書中所刊載之照片於其所編著之「
    簡明高中基礎生物」參考書中，然矢口否認有何違反著作權法之犯行，辯稱伊所
    編著之參考書與「高級中學基礎生物」教科書同屬於建宏出版社發行，建宏出版
    社之負責人林世忠委其編著參考書時，曾交付「高級中學基礎生物」樣書供其參
    考，並出示攝影著作權人所出具之同意書，告知其內之攝影著作均可引用；又引
    用課本內之照片並加以說明，係為教學及研究之正當目的所必要，屬著作權法第
    五十二條之合理使用，不構成犯罪，且所引照片係鳥類及植物之照片，為大自然
    中之生物，該照片並非著作，應不受著作權法之保障云云。
二、經查，右揭侵害著作權之犯行，業據告訴人甲○○等十一人指述歷歷，並提出附
    表所示二十六張攝影著作之底片或沖洗原件資為享有攝影著作權之證明，而被告
    確實重製印刷上開照片於其所編著之「簡明高中基礎生物」參考書中，復有卷附
    該參考書二冊可憑比對，經核無誤。次依卷附各該攝影著作人所出具之與建宏出
    版社之同意書，均表明一次使用為原則，已限定使用於該出版社所出版之高級中
    學基礎生物教科書，不及於該出版社所出版之其他書籍，建宏出版社本無權授權
    被告使用上開攝影著作，而被告既自承建宏出版社負責人林世忠曾出示前揭同意
    書，以被告之學識經歷（被告為國立海洋大學研究所畢業，任教於格致中學），
    當無誤解該同意書之可能。又建宏出版社之負責人林世忠未曾告訴被告可引用「
    高級中學基礎生物」教科書內之照片，亦未交付被告書面同意書，而要被告自行
    找圖片等情，已據證人林世忠於原審結證明確（見原審卷第五十四頁至第五十七
    頁），參酌被告復自承所編著之參考書內另重製多幅龍騰出版社出版書籍所刊用
    之攝影著作，亦均未曾得攝影著作權人或龍騰出版社之授權或同意等情以觀，被
    告辯稱因得建宏出版社授權始引用該出版社出版其他書籍所刊用之照片云云，無
    非推諉飾卸之詞，不足採信。
三、按攝影著作，包括照片、幻燈片及其他以攝影之著作方法所創作之著作，此即為
    著作權法第五條第一項第五款就攝影著作之例示內容，並為著作權法所保護之客
    體，並不因為其攝影內容為大自然之生物而被排除，況對大自然之生物所作之攝
    影，須就取景、構圖、空間、時間、距離等因素加以思考捕捉所得之一種作品，
    自屬創作，應受著作權法之保障，是被告辯稱所引照片係鳥類及植物之照片，為
    大自然中之生物，該照片並非著作，應不受著作權法之保障云云，顯對攝影著作
    權有所誤解，所辯自不可採。又著作權法第五十二條之合理使用，係指為報導、
    評論、教學、研究或其他正當之目的之必要，而引用已公開發表之著作而言。本
    件被告編著參考書尚與出版社簽約出版發行銷售，並自其中取得按書本定價百分
    之十五之版稅報酬，顯非為教學、研究之用而引用，況觀之卷附之被告編著之上
    開參考書內，被告並未依著作權法第六十四條第一項之規定，明示其引用之出處
    ，是被告辯稱所為係為教學及研究之正當目的所必要，屬著作權法第五十二條之
    合理使用，不構成犯罪云云，並不可採。本件事證明確，犯行洵堪認定。
四、核被告意圖銷售，而擅自以重製之方法侵害他人之著作權所為，係犯著作權法第
    九十一條第二項之罪，其利用不知情之建宏出版社代其印刷重製他人之攝影著作
    ，為間接正犯。其先後多次犯行，時間緊接、手段相似，顯係基於概括之犯意，
    多次觸犯犯罪構成要件相同之罪名，應論連續犯並以一罪論。又著作權法第九十
    一條第一項、第二項之犯罪基本構成要件相同，有所異者，僅在於九十一條第二
    項另有「意圖銷售或出租」該項加重刑罰之構成要件，是凡該當於九十一條第二
    項犯罪構成要件者，莫不該當於同條第一項之犯罪構成要件，惟僅應論以該條第
    二項之罪名，毋庸贅論該條第一項之罪，是公訴人認被告所為涉犯著作權法第九
    十一條第一項、第二項之罪，並指二罪間有牽連關係，尚有未洽，附此敘明。原
    審對被告予以論罪科刑，固非無見，惟查被告犯罪後，業已於九十年十二月二十
    四日與告訴人達成和解，並已賠償告訴人新台幣四十二萬五千元，有收據一紙附
    卷可按，原審未及審酌，尚有未合。雖被告上訴意旨否認犯罪，及檢察官上訴意
    旨，指摘被告未和解原審量刑過輕，均非有理由，然原審判決既有可議之處，自
    應由本院撤銷原判決改判。爰審酌被告身為高級知識份子，未重視他人著作權益
    ，本屬可議，惟念其前無犯罪紀錄，有台灣高等法院被告全國前案紀錄表一紙在
    卷為憑，素行良好，因一時失慮，致罹刑典，犯後已與告訴人和解，並賠償損害
    ，並參酌其侵害之情節，及其他一切情狀，量處如主文第二項所示之刑。又被告
    犯罪後，刑法第四十一條已修正，擴大易科罰金之適用範圍，即犯最重本刑為五
    年以下有期徒刑以下之刑之罪，而受六個月以下有期徒刑或拘役之宣告，因身體
    、教育、職業、家庭之關係或其他之正當之事由，執行顯有困難者，得以易科罰
    金，爰依刑法第二條第一項前段，就被告所處之刑，諭知易科罰金之折算標準，
    以示懲儆。又被告前未曾受有期徒刑以上刑之宣告，有前揭紀錄表可稽，其經此
    次科刑之宣告，足知警惕，且現有正當職業，應無再犯之虞，本院認所科之刑，
    以暫不執行為適當，並予宣告緩刑二年，以啟自新。
據上論斷，應依刑事訴訟法第三百六十九條第一項前段、第三百六十四條、第二百九
十九條第一項前段，著作權法第九十一條第二項，刑法第二條第一項前段、第十一條
前段、第五十六條、第四十一條第一項前段、第七十四條第一款，罰金罰鍰提高標準
條例第二條，判決如主文。
本案經檢察官陳文禮到庭執行職務。
中      華      民      國      九十一      年      一      月    八    日
                              臺灣高等法院刑事第十三庭
                                  審判長法  官  蔡    燉
                                        法  官  黃  聰  明
                                        法  官  李  春  地
右正本證明與原本無異。
如不服本判決應於收受送達後十日內向本院提出上訴書狀，其未敘述上訴之理由者並
得於提起上訴後十日內向本院補提理由書（均須按他造當事人之人數附繕本）。
                                        書記官  柳  秋  月
中    華    民    國     九十一   年        一      月        九        日
附錄本判決論罪科刑法條：
著作權法第九十一條第二項
意圖銷售或出租而擅自以重製之方法侵害他人之著作財產權者，處六月以上五年以下
有期徒刑，得併科新臺幣三十萬元以下罰金。
